【裁判字號】    97,交聲,1559
【裁判日期】    970530
【裁判案由】    聲明異議
【裁判全文】
臺灣臺中地方法院交通事件裁定        97年度交聲字第1559號
原處分機關  交通部公路總局臺中區監理所臺中市監理站
異  議  人
即受處分人  甲○○
上列異議人即受處分人因違反道路交通管理處罰條例案件，對於
交通部公路總局臺中區監理所臺中市監理站於民國九十七年五月
十四日所為之處分（中監違字第裁六一－ＨＣ0000000號
）聲明異議，本院裁定如下：
    主  文
原處分關於罰鍰部分撤銷。
甲○○前項撤銷部分，不罰。
    理  由
一、原處分機關略以：異議人即受處分人（下稱受處分人）甲○
    ○騎乘車牌號碼ＳＳＬ－二三六號輕型機車，於民國九十五
    年七月二十九日二十二時四十分，在臺中縣太平市○○路○
    段八五號前，因「經警方對其施以呼氣酒精測試，測其酒精
    值為○．九九ＭＧ／Ｌ，已超過法定值」之違規，經臺中縣
    警察局霧峰分局太平交通小隊警員依違反道路交通管理處罰
    條例第三十五條第一項第一款開單舉發，並以其涉公共危險
    移送臺灣臺中地方法院檢察署，經該署處以緩起訴處分，嗣
    受處分人受緩起訴處分期滿後，該所遂於九十七年五月十四
    日，依上開條款之規定，以中監違字第裁六一－ＨＣ000
    0000號裁決書裁處罰鍰新臺幣（下同）五萬二千五百元
    ，並吊扣駕駛執照十二個月，施以道安講習，逾期則依裁決
    書處罰主文規定裁處，依法並無不當等語。
二、受處分人異議意旨略以：其已依臺灣臺中地方法院檢察署檢
    察官命令，向國庫支付二萬元及勞動服務，已受處罰，今原
    處分機關再裁罰五萬二千五百元，顯違反一事不二罰之原則
    ，爰請求撤銷上開行政罰鍰云云。
三、按汽車駕駛人飲用酒類或其他類似物後，其吐氣所含酒精濃
    度超過每公升○‧二五毫克，不得駕車；駕駛汽車經測試檢
    定酒精濃度超過標準，處汽車駕駛人罰鍰一萬五千元以上六
    萬元以下，並當場移置保管該汽車及吊扣駕駛執照一年，因
    而肇事致人受傷者，並吊扣駕駛執照二年。道路交通安全規
    則第一百十四條第二款、道路交通管理處罰條例第三十五條
    第一項第一款分別定有明文。再者，一行為同時觸犯刑事法
    律及違反行政法上義務規定者，依刑事法律處罰之。但其行
    為應處以「其他種類行政罰」或得沒入之物而未經法院宣告
    沒收者，亦得裁處之。前項行為如經不起訴處分或為無罪、
    免訴、不受理、不付審理之裁判確定者，得依違反行政法上
    義務規定裁處之。本法所稱「其他種類行政罰」，指下列裁
    罰性之不利處分：限制或禁止行為之處分：限制或停止營業
    、「吊扣證照」、命令停工或停止使用、禁止行駛、禁止出
    入港口、機場或特定場所、禁止製造、販賣、輸出入、禁止
    申請或其他限制或禁止為一定行為之處分。行政罰法第二十
    六條、第二條第一款亦有明定。惟依九十五年二月五日正式
    施行之行政罰法第二十六條第一項規定：「一行為同時觸犯
    刑事法律及違反行政法上義務規定者，依刑事法律處罰之。
    但其行為應處以其他種類行政罰或得沒入之物而未經法院宣
    告沒收者，亦得裁處之。」，此乃一行為同時造成刑罰法律
    與行政秩序罰規定發生競合適用之關係時，基於「一事不二
    罰」之法理，經由立法程序確立應以刑罰優先為原則，避免
    行為人承受過度且重複之處罰。此觀該條立法理由明確揭示
    ：「一行為同時觸犯刑事法律及違反行政法上義務規定時，
    由於刑罰與行政罰同屬對不法行為之制裁，而刑罰之懲罰作
    用較強，故依刑事法律處罰，即足資警惕時，實無一事二罰
    再處行政罰之必要。且刑事法律處罰，由法院依法定程序為
    之，較符合正當法律程序，應予優先適用。但罰鍰以外之沒
    入或其他種類行政罰，因兼具維護公共秩序之作用，為達行
    政目的，行政機關仍得併予裁處，故為第一項但書規定。」
    ，其理益明。是以前揭行政罰法中刑事法律處罰優先且不再
    處以行政秩序罰之目的，既係因為行為人已接受刑罰而足資
    警惕，且已發生懲罰之作用，即無使行為人陷於雙重處罰之
    不利益，則關於刑事法律處罰之範圍自應採取實質認定，凡
    刑事實體法或程序法中所規定客觀上剝奪行為人生命、自由
    、財產權利，主觀上亦因制裁之嚴厲性、痛苦性，其強度足
    以造成心理強制而間接達成矯正教化目的之處遇手段，皆應
    納入其中，而不以形式上符合刑法第三十二條至第三十四條
    所定主刑及從刑種類者為限，始與前揭法律規範之意旨相符
    。
四、查：(一)受處分人甲○○，騎乘車牌號碼ＳＳＬ－二三六號輕
    型機車，於前開時、地，因「經警方對其施以呼氣酒精測試
    ，測其酒精值為○．九九ＭＧ／Ｌ，已超過法定值」之違規
    ，經臺中縣警察局霧峰分局太平交通小隊警員依違反道路交
    通管理處罰條例第三十五條第一項第一款開單舉發，並移送
    臺灣臺中地方法院檢察署偵辦，而該署檢察官於九十五年十
    月十七日以九十五年度偵字第一八七七二號為緩起訴處分，
    其期間為一年，被告即受處分人應於收受緩起訴處分命令通
    知書之日起二個月內，向財團法人犯罪被害人保護協會臺中
    分院支付二萬元；另於緩起訴期間起算日起，至緩起訴期間
    屆滿前二個月內，參加該署所舉辦之法治教育一場次，及於
    緩起訴處分期間屆滿前二個月止，向指定之公益團體、地方
    自治團體或社團提供六十小時之義務勞務，該緩起訴處分書
    於九十五年十二月二十二日確定，有臺中縣警察局舉發違反
    道路交通管理事件通知單、交通部公路總局臺中區監理所（
    臺中市監理站）違反道路交通管理事件裁決書、緩起訴處分
    書、繳款收據及臺灣高等法院被告前案紀錄表各一份附卷足
    憑。(二)又按依刑事訴訟法第二百五十三條之二規定，命被告
    為金錢給付、勞務給付及處遇措施的部分，應得被告之同意
    （因涉及被告之人身自由及財產的拘束，且產生未經裁判即
    終局處理案件之實質效果，自應考慮被告之意願)。上開金
    錢給付、勞務提供雖均不屬「刑罰」性質，但實質上均係對
    行為人的制裁，並且也造成行為人財產、自由、尊嚴等權利
    不利的影響。故本件檢察官所為對於受處分人為緩起訴處分
    ，並命向財團法人犯罪被害人保護協會臺中分院支付二萬元
    ；另於緩起訴期間起算日起，至緩起訴期間屆滿前二個月內
    ，參加該署所舉辦之法治教育一場次，及於緩起訴處分期間
    屆滿前二個月止，向指定之公益團體、地方自治團體或社團
    提供六十小時之義務勞務，已產生實質刑罰之效果，而非不
    起訴處分甚明。道路交通管理處罰條例第三十五條所規定之
    裁處含有罰緩與吊扣駕照之處分，二者分屬行政罰法法理中
    之裁罰含有對於過去違反義務行為處罰之秩序罰，以及對於
    預防將來再犯危險之管制罰；而前者對於過去義務違反而為
    秩序罰之目的與刑事制裁所欲達到保護交通安全之目的相同
    ，二者既為相同之目的，則處以較重之刑事制裁已足，無重
    複處罰之必要。故本件對於金錢裁罰之罰鍰部分，已依懲罰
    作用較強之刑事法律制裁後，即無再依行政法為相同處罰之
    必要，故原處分裁處罰鍰部分，即有未當，自應由本院將原
    處分關於罰鍰部分撤銷，諭知不罰。又檢察官於緩起訴時，
    除命被告捐款二萬元，並同時命服義務勞務六十小時。受處
    分人因緩起訴處分所給付之對價並非僅二萬元之捐款。檢察
    官既認本件受處分人緩起訴之期間一年，並命被告捐款及服
    義務勞務六十小時，認受處分人應知所警惕，無再犯之虞，
    對於公共利益之維護已無礙，自無再另處以捐款與原處分罰
    鍰差額之必要，併此敘明。另受處分人係僅就原處分罰鍰部
    分提起抗告，本院就原處分關於罰鍰以外部分，無審究必要
    ，亦併敘明。
五、據上論斷，應依道路交通管理處罰條例第八十七條第二項，
    道路交通案件處理辦法第二十條，裁定如主文。
中    華    民    國    97    年    5     月    30    日
                  交通法庭    法  官  戴博誠
上為正本係照原本作成。
如不服本裁定應於送達後5日內向本院提出抗告狀。
                              書記官  林政佑
中    華    民    國    97    年    5     月    30    日


司法院資訊處製作；財團法人民間司法改革基金會備份。
